【裁判字號】    97,聲判,209
【裁判日期】    980414
【裁判案由】    聲請交付審判
【裁判全文】
臺灣臺北地方法院刑事裁定             97年度聲判字第209號
聲  請  人  甲○○
            丙○○
            丁○○
            乙○○
共      同
代  理  人  陳彥希律師
            董浩雲律師
被      告  戊  ○
            己○○
上列聲請人因被告妨害名譽案件，不服臺灣高等法院檢察署檢察
長駁回再議之處分（97年度上聲議字第6411號），聲請交付審判
，本院裁定如下：
    主  文
聲請駁回。
    理  由
一、聲請交付審判意旨詳如附件聲請狀所載。
二、按聲請人不服上級法院檢察署檢察長或檢察總長認再議為無
    理由而駁回之處分者，得於接受處分書後10日內委任律師提
    出理由狀，向該管第一審法院聲請交付審判；法院認為交付
    審判之聲請不合法或無理由者，應駁回之。刑事訴訟法第25
    8 條之1 、第258 條之3 第2 項前段分別定有明文。
三、經查，本件聲請人以被告戊○、己○○涉犯妨害名譽罪嫌，
    向臺灣臺北地方法院檢察署檢察官提出告訴，經該檢察署檢
    察官於民國97年1 月14日以96年度偵字第1079號為不起訴處
    分後，聲請人不服聲請再議，經臺灣高等法院檢察署檢察長
    於97年5 月23日以97年度上聲議字第2614號處分書發回續行
    偵查，復經臺灣臺北地方法院檢察署檢察官於97年9 月19日
    以97年度偵續字第369 號、第597 號為不起訴處分，嗣經臺
    灣高等法院檢察署檢察長於97年11月28日以97年度上聲議字
    第6411號處分書，以聲請人再議為無理由而駁回再議。上開
    處分書於97年12月8 日送達於送達代收人之住所，聲請人收
    受送達後，委任律師於同年月17日向本院聲請交付審判等情
    ，此有前揭不起訴處分書、處分書、送達證書及刑事交付審
    判聲請狀附卷可稽，是本件聲請於程序上並無違誤，先予敘
    明。
四、按刑事訴訟法第258 條之1 規定，告訴人得向法院聲請交付
    審判，此係對於檢察官不起訴或緩起訴裁量權制衡之一種外
    部監督機制，此時，法院僅在就檢察官所為不起訴或緩起訴
    之處分是否正確加以審查，以防止檢察機關濫權。依此立法
    精神，同法第258 條之3 第3 項規定：法院就交付審判之聲
    請為裁定前，得為必要之調查等語，其所謂得為必要之調查
    ，係指調查證據之範圍應以偵查中曾顯現者為限，不可就新
    提出之證據再為調查，亦不可蒐集偵查卷以外之證據，否則
    將與刑事訴訟法第260 條之再行起訴規定混淆不清（臺灣高
    等法院91年4 月25日刑庭會議法律問題研討意見參照）。又
    法院於審查交付審判之聲請有無理由時，除認為聲請人所指
    摘不利被告之事證未經檢察機關詳為調查或斟酌，或不起訴
    處分書所載理由違背經驗法則、論理法則或其他證據法則者
    外，不宜率予交付審判（法院辦理刑事訴訟案件應行注意事
    項第118 項參照）。
五、經查：
  (一)聲請人原告訴意旨以：被告戊○、己○○分別為太平洋崇光
    百貨股份有限公司（下稱太百公司）董事長及財務部副總經
    理。被告等因不滿告訴人甲○○、乙○○、丁○○等3 人（
    下稱甲○○等3 人）檢舉徐旭東不法取得太百公司經營權一
    事，竟圖謀報復，在徐旭東授意下（徐旭東妨害名譽部分業
    經不起訴處分後經駁回再議確定），由被告戊○以太百公司
    名義，於民國95年7 月5 日在中國時報、聯合報、自由時報
    ，以「太平洋SOGO的嚴正聲明」為標題，散布諸如：「本來
    SO GO 是賺錢的好公司，…章家不思經營本業，反而五鬼搬
    運利用SOGO的資金…以各種不當手法圖利自己…至民國91年
    ，章家涉嫌非法挪用SOGO資金已達180 億」（細目如附表一
    ）、「依丁○○與寒舍於91 年8月21日所簽訂之備忘錄，其
    中僅不到34億元用來購買SOGO股權，其餘至少66億係購買章
    家主控之子公司及忠孝大樓，換言之，66億以上價金均將進
    入章家口袋，對SOGO的財務危機並無實質幫助…」（細目如
    附表二）等內容。被告己○○則召開記者會，提出「SOGO股
    權移轉事件相關事證」之不實資料與文字，承前開報紙刊登
    之聲明繼續指摘告訴人甲○○等3 人。被告等共同為散布不
    實而足以妨害他人名譽之文字，其不實散布文字行為已足造
    成社會一般大眾對於告訴人甲○○等3 人之評價貶損。因認
    被告等共同涉犯刑法第310 條第2 項加重誹謗罪嫌。被告己○○又於96年1 月19日，在太百公司對媒體發布新聞稿指稱
    1.太設公司財務岌岌可危、欠缺透明；2.太設公司意圖排除
    原股東優先認股權，股東臨時會有關「海外公司債轉換普通
    股本」及「私募現金發行新股」兩討論案實為煙幕彈，其目
    的不外乎在為身陷財務困境之太設公司美化帳面，避免太設
    股票淪為全額交割股甚或終止上市；3.太百公司當年被章氏
    家族掏空180 餘億元等語。意圖貶告訴人等商譽及社會評價
    ，因認被告己○○涉有刑法第310 條第2 項加重誹謗罪嫌等
    語。
  (二)原檢察官偵查及續行偵查結果以：告訴人指訴被告戊○等2
    人涉犯妨害名譽等罪嫌，無非以95年7 月5 日太百公司在中
    國時報、聯合報及自由時報刊登上開廣告之內容，被告己○○召開記者會所為之說明並提供予媒體之文字資料為其論據
    。訊之被告戊○及己○○2 人固坦承曾於95年7 月5 日刊登
    上揭廣告並召開記者會，以及被告己○○另於96年1 月19日
    發布新聞稿等情，惟均堅決否認涉有告訴人上開所指之犯行
    ，均辯稱略以：由於告訴人甲○○等3 人在媒體有許多不實
    陳述，對太百公司不利，影響公司名譽，且太百公司在92年
    底前的財務資料，確有很多不清楚，於前開記者會、新聞稿
    之聲明，係整理太百公司內部財會資料，經過相當查證始作
    出，並非空穴來風憑風虛捏之事等語。經查：
  1.有關被告戊○在95年7 月5 日之中國時報、聯合報、自由時
    報上刊登「太平洋SOGO的嚴正聲明」，以及被告己○○於當
    日召開記者會，提供「SOGO股權移轉事件相關事證」之資料
    ，除據被告等所不否認外，並有前開報紙影本、「SOGO股權
    移轉事件相關事證」（見告證1 、告證2） 等在卷為證。然
    就被告等所指「本來SOGO是賺錢的好公司，…章家不思經營
    本業，反而五鬼搬運利用SOGO的資金…以各種不當手法圖利
    自己…至民國91年，章家涉嫌非法挪用SOGO資金已達180 億
    」部分（即附表一），其中附表一編號1 部分，認定太百公
    司資金貸與太設公司計46.5億，其中貸與26億8678萬0658元
    部分，業經本署提起公訴，此有本署92年度偵字4021、1256
    2 、12564 號起訴書（經臺灣臺北地方法院以92年度訴字第
    1442號判決告訴人等無罪，經檢察官提起上訴，目前於臺灣
    高等法院93年度金上重訴字第6 號審理中）。上開起訴書中
    認定自89年8 月間起至91年6 月27日止，太設公司向太百公
    司融資26億8678萬0658元，雖經臺灣臺北地方法院判決無罪
    ，然而上開融資之過程、金額，業據告訴人等即該案被告甲○○、丁○○坦承，原判決亦認定上開款項屬融資借款無誤
    ，僅因法院認定甲○○、丁○○對於會計帳目之登載未必知
    情，而就此部分不認為有違反商業會計法之罪嫌（見本署95
    年度他字第6310號卷附原判決書，第56-59 頁部分），但此
    部分經法院判決認定為企業融資，業屬明確。另於被告戊○
    、己○○任職於太百公司後，即著手清查公司財會表冊，包
    括太百公司預付租金予太設公司、營運資金需求、票期展延
    後沖帳所製作之應收票據，亦即由太百公司流入太設公司之
    金額，以應收之票款，認為係太百公司貸與太設公司，故統
    計其金額達46億5110萬8000元（見97年1 月11日陳報狀附件
    1-1 至1-4） 。雖被告等指稱融資之範圍較上開起訴書、判
    決書所認定之金額為寬，然而以太百公司與太設公司過去同
    屬一集團，於太設公司經營困難之期間，太百公司頻有票期
    延展、預付租金、租賃保證金沖抵等情形，則被告戊○、己○○於接受清理財會表冊時，認為此乃虛立會計名目而為實
    質借款，實難指為憑空臆測。故縱然被告等之指訴與事實未
    盡相符，然而被告等查證在先，且於記者會、新聞稿中之指
    訴確有相當依據，尚與誹謗罪構成要件有間。
  2.又附表一編號2 部分，被告等指稱SOGO資金貸與章家及太設
    關係企業，如太鴻興業、太平洋新興、聯合太平洋媒體（89
    /7~91/8） 計61.15 億。然查太百公司資金流入聯合多媒體
    金額高達51億6000餘萬元、億碩公司5000萬元、太平洋新興
    公司6 億7875萬元、太鴻興業公司2 億2232萬3595元，業據
    被告等提出相關支出傳票、太平洋新興等公司內部簽呈（呈
    核對象最高達太平洋集團總裁）、支票、應收票據記帳日記
    簿、貸與金額及利息一覽表等資料附卷足憑（見97年1 月11
    日陳報狀附件2-1 至2-7） ，金額總計為61億1533萬3850元
    。故關於附表一編號2 部分之指摘，尚難謂為虛構。
  3.附表一編號3 部分，被告等指稱章家以SOGO現金19.6億，向
    章家關係企業購入與本業不相干之有線電視股權，高買低賣
    。查其中以太百公司以2 億6381萬元，直接或間接購買高之
    雄有線電視播送系統有限公司及大高雄有線電視股份有限公
    司股權之事實，亦據本署檢檢察官移送併案，有本署95年度
    偵字第20607 號移送併案意旨書1 份在卷可參（見本署96年
    度偵字第1079號卷第45頁以下），又章氏父子以太百公司資
    金分別於90年6 月前取得持有經營有線電視業務之多家投資
    公司股權，再於90年底將各該投資公司股權售予太設公司之
    關係企業，更於91年上半年再將其轉售予太設公司，而利用
    三角移轉方式達到太設公司掌控有線電視經營目的，其中非
    但利用太百資金，造成資金成本外，於太百出售上述股權予
    關係企業時，有關價款約18億元竟未收回之事實，業經臺北
    地院判決理由中認定在案，有該院91年度自字第871 號刑事
    判決書1 份在卷可按（見同前卷第48頁以下）。相關轉帳傳
    票、支出傳票、簽呈、應收票據，亦據被告等陳報在卷（見
    97 年1月11日陳報狀附件3-1 至3-41），金額總計為19億
    6012萬5721元。故關於附表一編號3 部分之指摘，亦非不實
    之指摘。
  4.附表一編號4 部分，被告等指稱章家以太百公司資金購買章
    家所經營香港時遠公司持有太百股權，再次將股權售與太流
    公司，一物兩賣，金額3.8 億元。據被告等提出之傳票記載
    ：91年4 月29日、購太平洋崇光百貨股份有限公司股權、香
    港商時遠有限公司、3 億7557萬元，並有該公司收款收據（
    記載買入00000000股）為證；而太平洋流通投資股份有限公
    司之分錄轉帳傳票，則記載91年5 月31日，投資崇光百貨00
    000000股，時遠，金額為3 億8364萬4991元，並有證券交易
    稅繳款收據、股權買賣契約書在卷為據（見97年1 月11日陳
    報狀附件4-1 至4-2） 。可見香港商時遠公司所持有之太百
    公司股份2599萬7590股，先後售予太百公司及太流公司，而
    太百公司部分則無繳納證券交易稅之證明，只有支付股款之
    支出傳票及時遠公司之收據，故被告等認為章家以一物兩賣
    方式掏空太百公司資金，並非無據。
  5.附表一編號5 部分，被告等指稱章家以SOGO資金，貸與太設
    公司100%持股之子公司，再轉貸給北京太運公司（即北京君
    太百貨），從事大陸地產開發金額4.5 億，此事實業經臺北
    地院判決理由中認定在案；附表一編號6 部分，被告等指稱
    章家利用SOGO資金25億，購買太設股票，造成鉅額損失，亦
    於同上判決書中載述甚明（見本署96年度偵字第1079號卷第
    48 頁 以下）。以該判決理由中所認定「太百公司直接間接
    投入購買太設公司股票，至91年9 月間為止，至少損失超過
    24億元；太百公司轉投資香港Pacific Venture 公司1 億元
    港幣，佔該公司股權47.62%，該公司卻將資金2 億1000萬元
    港幣借予太設公司轉投資之北京太運公司...... 等 記載並
    無不實（見同前卷第56頁）。而被告等擔任太百公司職務後
    ，據清查結果提出相關傳票、財務報告在卷（見97年1 月11
    日陳報狀附件5-1 至6） ，可見上開內容，確非出於不實。
  6.附表一編號7 部分，被告等指稱章家以SOGO資金支付太設關
    係企業營運所需之資產及人員薪資、修繕、租金等相關費用
    金額4.32億。其中關於太百公司支付太設派駐於中國之太平
    洋百貨人員及任職於豐洋興業股份有限公司及太崇興業股份
    有限公司人員之薪資，總計2 億3649萬6537元之事實，業據
    被告等提出相關內部簽呈、異常薪資彙總等資料（見97年1
    月11日陳報狀附件7-2） ，雖此部分經本署以96年度偵字第
    15938 號為不起訴處分，但主要是認為此乃人力調配、轉籍
    之安排，尚難逕認甲○○等人有背信之犯嫌。惟關於太百公
    司支付上開人員之薪資，業據認定甚明。另太百公司支付太
    崇興業俱樂部資產、豐洋興業竹林店之相關費用，亦據被告
    等提出相關傳票、發票在卷為據（見同前陳報狀7-1 、7-3
    ），被告等提出之單據加總金額為4 億3361萬4138元，難認
    被告等所述為不實。
  7.附表一編號8 部分，被告等指稱章家以太百公司資金為無業
    務往來之太設及章家關係企業代償負債11.1億元，據被告等
    提出太百公司承擔台灣崇廣對日本SOGO集團債務、代償太平
    洋中信商業開發對中華銀行之借款本利、代償歐克斯對玉山
    銀行之借款本利，共計11億969 萬3417元，有協議書、相關
    傳票、本票、清償證明書在卷為證（見97年1 月11日陳報狀
    附件8-1 至8-12）。而附表一編號9 部分，被告等指稱章家
    以SOGO資金投資太設及章家關係企業之開發案，事後開發案
    無疾而終，預付之押租金及簽約金未獲返回，共4.1 億元等
    事實，除據被告等陳報內部簽呈、相關傳票等在卷外（見同
    前陳報狀附件9-1 至9-5） ，並經臺灣臺北地方法院91年度
    自字871 號刑事判決理由中認定在案（見本署96年度偵字第
    1079號卷第56頁以下）。是關於附表一編號8 、編號9 部分
    之指摘，亦難謂有不實之處。
  8.其次，有關「依丁○○與寒舍於91年8 月21日所簽訂之備忘
    錄，其中僅不到34億元用來購買SOGO股權，其餘至少66億係
    購買章家主控之子公司及忠孝大樓，換言之，66億以上價金
    均將進入章家口袋，對SOGO的財務危機並無實質幫助…」之
    部分。告訴人於91年8 月21日，確曾與寒舍股份有限公司（
    下稱寒舍公司）蔡辰洋及美商仙妮蕾德集團負責人陳德福，
    共同簽定交易備忘錄，約定由蔡辰洋、陳德福共同集資100
    億元，向太平洋流通投資股份有限公司（下稱太流公司）收
    購太百公司100 ％股權、太平洋中國控股有限公司60％股權
    （前兩項計34億元）、豐洋興業股份有限公司（下稱豐洋公
    司）約95％股權、香港太平洋控股公司（下稱太控公司）10
    0 ％之股權（此兩項計20億元）及臺北市大安區○○○路○
    段之大樓（下稱太百大樓）地上權（計46億元），雙方並特
    別規定，「同意有關標的物之過往交易、資金借貸及關係企
    業往來帳務等一筆勾消」，即免除太百公司對太設集團之債
    務。此係被告等基於上開寒舍備忘錄所為之發言，此載述內
    容與本署94年度偵字第8240號移送併辦意旨書所述相符（見
    94年度偵字第8240號影卷），並有臺灣臺北地方法院95年度
    矚重訴字第3 號判決在卷可稽。而太百大樓為太設公司所有
    ，而太控公司則為太設公司百分之百投資之子公司，此為告
    訴人所是認。以上開備忘錄之內容所載，寒舍公司出資100
    億資金，僅34億係用以收購太百公司或其控股公司股權，可
    認定係直接或間接助益於太百公司。至於購買太百大樓地上
    權之46億元，以及購買豐洋公司、太控公司股權之20億元，
    則未必能助益於太百公司。況若寒舍取得太百公司股權後，
    因太百公司與太設公司經營主體已分，不再具同一集團關係
    ，太百公司是否能得到上開66億元資金，更非無疑。是被告
    等對寒舍備忘錄之解釋，認為100 億，其中有66億元可能係
    資助章家其他企業，僅34億元與太百公司有關，並非無據。
    而上開備忘錄之簽訂，既係太百公司在告訴人甲○○、其子
    丁○○並擔任常務董事、乙○○擔任董事期間發生，被告戊○與己○○指摘之內容乃合理推論，尚難認其主觀上有明知
    其上開所指摘或傳述之事為不實。
  9.另就被告己○○於96年1 月19日，在太百公司對媒體發佈新
    聞稿指稱「太設公司財務岌岌可危、欠缺透明」部分，依太
    設公司94年度年報所示，太設公司因信託契約農地、固定資
    產減損、閒置資產減損、出租資產減損，分別於期末備抵跌
    價損失13億1100萬元、2 億5919萬1000元、3656萬4000元、
    1 億1344萬7000元，共計太設公司資產減損損失約17億2000
    萬元，有太設公司財務報告94年年報第82、83頁可證（見97
    年度偵字第7722號卷附被證2） 。又太設公司95年年報，關
    於前揭固定資產及閒置資產太設公司於94年度認列資產減損
    損失為1 億6864萬7000元，投資損失為6088萬1000元，合計
    為2 億2952萬8000元，有太設公司財務報告95年年報第43頁
    在卷可稽（見同前卷附被證3） 。又太設公司資產中與關係
    人之應收帳款亦有大幅認列呆帳之情形：依太設公司年報「
    與關係人間之重大交易事項」所示，其中「3.債權債務關係
    」中之應收關係人票據及帳款、關係人之其他應收款、催收
    款等認列呆帳之金額高達21億7940萬3000元，與關係人之其
    他應收款認列呆帳之金額亦高達6 億4835萬9000元（見同前
    卷附被證5） 。太設公司95年及94年12月31日財務報表會計
    師查核報告記載「95年及94年12月31日太設公司對該等被投
    資公司認列之長期股權投資及其他負債分別為17億3085萬60
    00元、1 億4820萬9000元及38億9907萬9000元、1 億7333萬
    5000元，分別占資產總額之10% 、1%及21% 、1%，…」，「
    惟其累積虧損已達實收資本額二分之一，而管理階層雖於財
    務報表附註十、(四)說明所欲採行之對策，惟繼續經營能力仍
    存有疑慮。」（見同前卷附被證1） 。被告己○○根據上述
    資產減損、認列呆帳及會計師查核報告記載等公開資料，而
    就太設公司財務狀況而岌岌可危、欠缺透明之傳述，自堪認
    其有相當依據。
  10.關於被告己○○指稱「太設公司海外可轉換公司債轉換辦法
    案及私募現金增資案」部分，依太設公司95年12月5 日於公
    開資訊觀測站公告召開96年度第1 次股東臨時會，其召集事
    由即包括上述2 案，又同日太設公司另公告「董事會決議變
    更本公司第二次海外可轉換公司債轉換辦法案」及「公告本
    公司董事會決議辦理私募現金增資」之重大訊息，有95年12
    月5 日太設公司當日重大訊息之詳細內容計3 紙各在卷可憑
    （見同前卷附被證11）。而關於第二次海外公司債轉換辦法
    案，該重大訊息說明欄中載明：「為順利清償本公司第二次
    可轉換公司債，決議暫訂以每股十元為轉換價格」，因暫訂
    之轉換價格（10元）較原轉換價格（25.91 元）為低，可見
    太設公司因而須大量發行新股以為支應，則勢將大幅稀釋原
    股東之持股比率。又關於私募現金增資案，該重大訊息說明
    欄中亦載明：「4.每股面額：新台幣壹拾元。…6.私募價格
    ：目前暫定每股新台幣七元。…8.原股東認購股數：不適用
    」，可知，太設公司私募現金增資發行新股係採「折價」發
    行，且排除原股東及員工之優先認購權，將使原股東之持股
    比率降低之情事。是被告己○○對外指稱：「…太設於95年
    12月公告召開臨時股東會，擬將海外公司債（ECB） 轉換普
    通股股本，同時折價以採私募現金增資發行新股，意圖排除
    原股東優先認購權，勢將大幅稀釋原股東的持股比率…」等
    語，均係依據95年12月5 日太設公司當日重大訊息及太設公
    司96年第一次股東臨時會議事手冊之內容予以分析所為之評
    論，要難謂為不實。
  11.至於被告己○○於96年1 月19日新聞稿中指稱「太百公司當
    年被章氏家族掏空180 餘億元」，其說法如同本處分書附表
    一所示，其指述之依據業已論述如前，亦非憑空虛捏。綜上
    ，被告戊○、己○○雖不能證明言論內容盡與事實相符，但
    所述內容均有相當依據，而非憑空虛捏，被告等既有相當理
    由確信自己所提供予記者之資料為真實，且太百公司為一對
    外販賣百貨之行業，在臺灣地區有極高之知名度與市場佔有
    率，關於太百公司內部經營事項，自屬與公共利益有關而可
    受公評之事，被告戊○、己○○之指摘，既有相當依據，應
    受言論自由之保護，渠等既非捏造事實故為不實之指控，僅
    就客觀可受公評之事項為指摘，欠缺誹謗之惡意，即不能逕
    以誹謗罪之刑責相繩。從而被告等人所辯其等非任意捏造、
    蓄意杜撰之言論，無誹謗之故意。此外，復查無其他積極證
    據足以證明被告等確有加重誹謗之犯行，依首揭法律規定及
    判例說明意旨，應認被告等罪嫌不足。
  (三)聲請再議意旨略以：臺北地方法院已於93年6 月21日以92年
    度訴字第1442號判決聲請人無罪，足證聲請人無掏空之事實
    。且26億為太設公司與SOGO間之往來，太設公司已清償，無
    資金為章家個人挪用。太百公司雖貸與章家關係企業61億15
    33萬3850元，但為企業間之資金往來，與章家個人無關。原
    檢察官豈能憑被告私人製作之貸與金額及利息一覽表之私文
    書認定被告無誹謗之惡意。檢察官引用臺北地方法院91年度
    自字第871 號刑事判決，然因重要證據未揭露，犯行尚屬不
    明，嗣該案被告賴永吉為共同被告作偽證涉偽證，已遭臺北
    地檢署另行偵查，該判決已不能援用。實際上，太設公司於
    90年12月及91年3 月兩次出售中控公司股權予SOGO時，SOGO
    即以有線電視股權抵充應付價款。關於SOGO股權一物二賣部
    分，章家並非香港時遠公司經營者，縱有重複向香港時遠公
    司購買股權，亦為當時董事長李恆隆及監控會計師曹安男之
    責任。SOGO資金4.5 億元貸與太設公司百分之百持股之子公
    司，再轉貸給北京太運公司，及以2.5 億元購買太設股票等
    行為，均經SOGO當時之董監事及股東會決議通過，並無任何
    掏空可言。又SOGO內部簽呈已明確記載大陸百貨派駐人員轉
    籍至太百公司，太百公司支付薪資給員工，與聲請人個人之
    利益無關。另查原檢察官以「是否能得到前揭66億元資金，
    亦屬未知」，即認定至少「66億元以上之價金，均將進入章
    家口袋」之事實為真實，尚有未當等語，認被告2 人涉犯刑
    法第310 條誹謗罪嫌云云
  (四)駁回再議意旨略以：經查聲請人以臺灣臺北地方法院以92年
    度訴字1442判決聲請人無罪，足證聲請人無掏空之事實等語
    ，然查法院認定聲請人甲○○、丁○○對於會計帳目之登載
    未必知情，而就此部分不認為有違反商業會計法之罪嫌，而
    被告既認業已起訴，可知其等有相當理由信該起訴內容為真
    正。再太百公司與太設公司過去同屬一聲請人所營之集團，
    於太設公司經營困難之期間，太百公司頻有票期延展、預付
    租金、租賃保證金沖抵等情形，則被告等於接受清理財會表
    冊時，認為此乃虛立會計名目而為實質借款，與聲請人有關
    等情，實難指為憑空臆測。且被告所製作之貸與金額及利息
    一覽表乃依所接手後，清理冊帳之資料，尚非無所本。又聲
    請人指稱原檢察官所引臺灣臺北地方法院91年度自字第871
    號判決中之被告賴永吉遭無罪判決，因另有新證據遭受起訴
    云云，然查臺灣高等法院前案紀錄表，並無聲請人所指該妨
    害名譽案件，因新事證，遭起訴之紀錄，聲請人所指，應屬
    誤會。且查賴永吉所涉偽證案件，為臺灣臺北地方法院檢察
    署97年度偵字第22987 號案，賴永吉係涉嫌於臺灣臺北地方
    法院95年度囑重訴字第3 號案中為偽證，經法院告發移送，
    且該院告發要旨乃採信賴永吉於上開自訴案件之陳述，認其
    於95年度囑重訴字第3 號之證述係虛偽，聲請人指稱賴永吉
    於前開自訴案中所述為偽證，應係誤會。又縱如聲請人所言
    為真正，被告信該判決為真，即得認其有所據。聲請人既未
    否認一物二賣之情形，益證被告非憑空虛構不實之事而為指
    摘。至聲請人所稱SOGO資金4.5 億元貸與太設公司百分之百
    持股之子公司，再轉貸給北京太運公司，及以2.5 億元購買
    太設股票等行為，均經SOGO當時之董監事及股東會決議通過
    ，及太百公司支付大陸百貨人員之薪資，亦有內部簽呈，故
    無任何掏空情事等語，惟查聲請人並未否認有借貸、轉貸及
    對大陸百貨人員付薪之事實，而該借貸行為對象係子公司，
    付薪給大陸之百貨人員，姑不問是否經決議通過有無簽呈，
    均難免啟人疑竇。另所謂「SOGO是否能得到前揭66億元資金
    ，亦屬未知」，被告懷疑其流向聲請人，亦非全非無憑。是
    聲請人再議所為指摘均無理由。綜上所述，本件原檢察官調
    查翔實，偵查已臻完備，所為不起訴處分，經核並無不當，
    再議意旨之指摘，殊難認為有理由。
  (五)聲請人雖以前揭情詞聲請交付審判，惟查：
  1.聲請人雖主張依93年6 月21日本院92年度訴字第1442號之無
    罪判決已可證明聲請人家族絕無掏空太百公司之事實，被告
    明知此一事實，卻仍於95年7 月5 日、96年1 月19日一再惡
    意對外為詆毀聲請人之言論，其行為已構成誹謗罪云云，惟
    本院以92年度訴字第1442號判決聲請人等無罪後，檢察官不
    服提起上訴，現正於臺灣高等法院93年度金上重訴字第6 號
    審理中，尚未終局確定，是被告戊○、己○○以檢察官起訴
    書為佐證而發表上開言論，尚難謂係出於惡意所為。
  2.聲請人另主張其等否認涉及附表一編號4 之一物二賣，惟原
    處分竟稱「聲請人既未否認一物二賣之情形，亦證被告非憑
    空虛構不實之事而為指摘」，原偵查程序認事用法未妥云云
    ，然查，依被告戊○、己○○質疑太百公司購買章家所經營
    香港時遠公司持有之太百股權，香港時遠公司又將股權售予
    太流公司，業已提出太百公司支出傳票記載：91年4 月29日
    、購太平洋崇光百貨股份有限公司股權25,997,590股、香港
    商時遠有限公司、375,570,000 元及太平洋流通投資股份有
    限公司之分錄轉帳傳票記載：91年5 月31日，投資崇光百貨
    25,997,590股/ 時遠、383,644,991 元，及證券交易稅繳款
    收據、股權買賣契約書為據，以當時聲請人乙○○為太百公
    司董事、香港時遠公司又為聲請人家族經營，不論當時太百
    公司之董事長李恆隆、會計師曹安男是否牽涉其中，聲請人
    均非無瓜田李下之嫌，是被告根據上開事證而為合理之懷疑
    ，亦難遽以認被告戊○、己○○已逾越必要範圍與程度，而
    認非係出於善意之發表言論。
  3.聲請人又以檢察官一再援用本院91年度自字第871 號判決所
    認定聲請人以太百公司資金分別於90年6 月前取得持有經營
    有線電視業務之多家投資公司股權，再於90年底將各該投資
    公司股權售予太設公司之關係企業，更於91年上半年再將其
    轉售予太設公司，而利用三角移轉方式達到太設公司掌控有
    線電視經營目的，其中非但利用太百公司資金，造成資金成
    本外，於太百公司出售上述股權予關係企業時，有關價款約
    18 億 元竟未收回等情，認無證據證明被告戊○、己○○之
    主觀上有真正惡意，惟賴永吉已因在本院95年度囑重訴字第
    3 號審理時涉及作偽證，是賴永吉於91年度自字第871 號判
    決審理中所述之事實，其可信性已受動搖，原偵查檢察官未
    予重新調查賴永吉於91年度自字第871 號判決審理中之供述
    是否真實，而逕予援用上開判決，難謂偵查程序已完備云云
    。惟賴永吉係涉嫌於本院95年度囑重訴字第3 號案中作偽證
    ，嗣經本院告發移送，且本院告發要旨乃採信賴永吉於上開
    自訴案件之陳述，認其於95年度囑重訴字第3 號之證述係虛
    偽，是賴永吉前於本院91年度自字第871 號判決審理時所為
    之供述之信憑性既未受動搖，則客觀上即難認被告戊○、己○○係屬捏造虛偽事項毀損他人名譽甚明。檢察官援用本院
    91年度自字第871 號判決認定被告戊○、己○○之指摘確有
    所本，並未違背論理法則。
  4.聲請人以檢察官認聲請人就附表一編號5 、6 、7 之行為不
    論是否經決議通過、有無簽呈，均難免啟人疑竇，似認為如
    有「啟人疑竇」之事實，即可誇大內容，並以詆毀性言論對
    外散布云云，然原偵查檢察官已於不起訴處分書中載明被告
    戊○、己○○係依據本院91年度自字第871 號判決、相關傳
    票、財務報告、發票等資料為其依據，且該借貸行為對象係
    太設公司之子公司、購買太設公司股票造成鉅額虧損、付薪
    對象非太百公司之百貨人員，因而指訴聲請人有以不當方法
    圖利自己之虞，是可知被告戊○、己○○發表前揭言論之目
    的，係質疑聲請人挪用太百公司資金之不當，顯非針對聲請
    人以誹謗其個人名譽，自難認被告於主觀上有何誹謗故意，
    再議駁回處分書認定縱使聲請人提出董監事及股東會決議、
    內部簽呈欲證明聲請人之行為並非掏空太百公司資產，仍不
    足為不利被告戊○、己○○之理由，原處分書與再議駁回處
    分書之認定與論理法則亦無違反。
  5.聲請人再以檢察官認定被告戊○、己○○指述附表二寒舍集
    團出資之100 億元，34億元係購買SOGO或其控股公司股權、
    46億元係購買SOGO所在大樓、20億元係購買豐洋公司及太控
    公司股權之對價，故僅其中34億元有助益於太百公司，其餘
    66億元可能係資助聲請人章家其他企業等語係基於合理推論
    ，惟「66億元可能資助章家其他企業」之合理確信依據何在
    ？此項認定未經調查，偵查程序自不完備云云，然所謂「能
    證明為真實」其證明強度不必致客觀真實，僅須行為人並非
    故意捏造虛偽事實，或並非因重大過失或輕率致其所陳述與
    事實不符，皆應將之排除於刑法第310 條之處罰範圍內。原
    偵查檢察官已於不起訴處分書中敘明寒舍集團購買太百大樓
    地上權之46億元，以及購買豐洋公司、太控公司股權之20億
    元，未必能助益於太百公司；況若寒舍集團取得太百公司股
    權後，因太百公司與太設公司經營主體已分，不再具同一集
    團關係，太百公司是否能得到上開66億元資金，更非無疑。
    是被告等對寒舍集團備忘錄之解釋，認為100 億其中有66億
    元可能係資助章家其他企業，僅34億元與太百公司有關，並
    非無據。而上開備忘錄之簽訂，既係太百公司在聲請人甲○○、其子丁○○並擔任常務董事、乙○○擔任董事期間發生
    ，被告戊○與己○○指摘之內容乃合理推論，尚難認其主觀
    上有明知其上開所指摘或傳述之事為不實等語，原處分書與
    再議駁回處分書之判斷難認與經驗及論理法則斷有違。
  6.另就聲請人以被告等誣指「SOGO資金貸與太設公司46.5億」
    、「SOGO資金貸與章家及關係企業，如太鴻興業、太平洋新
    興、聯合太平洋多媒體61.2億」、「以SOGO現金19.6億向章
    家關係企業購買有線電視股權，1 年內在以18.6億低賣給章
    家關係企業」、「以SOGO資金11.1億為無業務往來之太設及
    章家關係企業代償負債」及「投資太設及章家關係企業之開
    發案，事後開發案無疾而終，預付之押租金及簽約金未獲返
    回」等誹謗性言論，臺灣高等法院檢察署97年度上聲議字第
    6411號處分書，完全未敘明聲請人再議理由不可採之理由，
    原檢察官亦未調查，自不得為本案之偵查程序已完備云云，
    惟檢察官已於原不起訴處分書中分點臚列說明如前述五(二)1.
    2.3.8.9.，聲請人以自己之說詞，任意指摘，謂原偵查檢察
    官調查未予調查，要非可採。
六、綜上所陳，依偵查中曾經顯現之證據觀之，尚不足以認定被
    告2 人確實未經查證，或未因查證而有相當理由確信渠等指
    摘或傳述之事項為真實，而有毀損聲請人名譽之誹謗故意，
    自難認本件已達刑事訴訟法第251 條第一項所謂「足認被告
    有犯罪嫌疑」程度，亦即案件已經跨越起訴門檻，檢察官未
    行起訴之情形。原偵查、再議機關依偵查所得證據認被告犯
    罪嫌疑不足，而先後為不起訴處分及再議駁回處分，核無不
    合；聲請人即告訴人指摘不起訴及駁回再議等處分為不當，
    聲請交付審判，非有理由，應予駁回。
七、依刑事訴訟法第258 條之3 第2 項前段，裁定如主文。
中    華    民    國    98    年    4     月    14    日
                  刑事第十八庭審判長法  官  胡宗淦
                                    法  官  彭慶文
                                    法  官  林芳華
以上正本證明與原本無異。
如不服本裁定，應於送達後5日內，向本院提出抗告狀。
                                    書記官  林鈴芬
中    華    民    國    98    年    4     月    14    日
附表一：被告等指稱章家挪用太百180億元明細
 ┌──┬───────────────┬──────┐
 │編號│項                          目│金        額│
 ├──┼───────────────┼──────┤
 │1   │太百公司將資金貸與太設公司    │46.51億元   │
 ├──┼───────────────┼──────┤
 │2   │太百公司將資金貸與章家及太設公│61.2億元    │
 │    │司之關係企業                  │            │
 ├──┼───────────────┼──────┤
 │3   │以太百公司現金19.6億向章家購入│19.6億元    │
 │    │與本業不相干之股票，高買低賣  │            │
 ├──┼───────────────┼──────┤
 │4   │以太百公司資金購買章家所經營香│3.8億元     │
 │    │港時遠公司持有太百股權，再次將│            │
 │    │股權售與太流公司（一物兩賣）  │            │
 ├──┼───────────────┼──────┤
 │5   │以太百公司貸與太設公司之子公司│4.5億元     │
 │    │，轉貸北京太運公司從事大陸地產│            │
 │    │開發                          │            │
 ├──┼───────────────┼──────┤
 │6   │利用太百公司資金25億購買太設股│25億元      │
 │    │票，造成損失                  │            │
 ├──┼───────────────┼──────┤
 │7   │利用太百公司資金支付太設關係企│4.3億元     │
 │    │業營運所需資產及人員薪資、修繕│            │
 │    │、租金相關費用                │            │
 ├──┼───────────────┼──────┤
 │8   │以太百公司資金為無業務往來太設│11.1億元    │
 │    │及章家關係企業代償負債        │            │
 ├──┼───────────────┼──────┤
 │9   │以太百公司資金投資太設及章家關│4.1億元     │
 │    │係企業開發案，事後無疾而終，預│            │
 │    │付之押租金及簽約金未返還      │            │
 └──┴───────────────┴──────┘
 附表二：被告等指稱章家之寒舍備忘錄所約定100億用途
 ┌──┬───────────────┬──────┐
 │編號│標                          的│金        額│
 ├──┼───────────────┼──────┤
 │1   │太平洋中國控股公司60%股權     │34億元      │
 ├──┼───────────────┼──────┤
 │2   │豐洋興業公司95%之股權及香港太 │20億元      │
 │    │平洋控股公司100%股權          │            │
 ├──┼───────────────┼──────┤
 │3   │太百公司忠孝東路大樓          │46億元      │
 └──┴───────────────┴──────┘


司法院資訊處製作；財團法人民間司法改革基金會備份。
